
---
title: "Esercizio: Effetto degli alberi sulla mitigazione dell'isola di calore urbana"
author: "Fabio Gennaretti - LM FORESPA - Cambiamenti Climatici e Infrastrutture Verdi Territoriali e Urbane"
output: html_document
---

```{r setup, include=FALSE}
knitr::opts_chunk$set(echo = TRUE)
```

## Introduzione

Questa esercitazione mostra come stimare la riduzione della temperatura dell’aria dovuta all’**ombreggiamento** e all’**evapotraspirazione** degli alberi in ambiente urbano.

Partiamo dal **bilancio energetico** di una zona ombreggiata vs. una esposta al sole che sono differenti

\[
Q∗ = Q_H + LE + Q_G + Q_S
\]

Q∗ = radiazione netta (saldo tra entrata e uscita radiativa)

Q~H~ = flusso di calore sensibile (verso l’aria)

LE = flusso di calore latente (evaporazione/traspirazione)

Q~G~ = flusso verso il suolo

Q~S~ = variazione dell’energia stoccata

L'**ombreggiamento** cambia il calore sensibile irradiato dalla superfice

La **traspirazione** aumenta la parte di calore latente spesa per il cambio di stato dell'acqua in vapore

## Parametri ambientali

<!-- In condizioni diurne stabili e soleggiate, il calore sensibile può influenzare lo strato d'aria vicino al suolo per un tempo dell’ordine di pochi minuti (100–600 s) prima di essere rimescolato. -->

```{r}
# Parametri noti o stimati

# Per il calcolo della radiazione netta
S <- 800              # Radiazione solare globale in W/m²
alpha_suolo <- 0.05   # Albedo del suolo nudo/asfalto
alpha_ombra <- 0.25   # Albedo sotto la chioma o su prato

# Per il calcolo del calore sensibile irradiato dala superfice
beta_suolo <- 0.8     # Frazione di energia trasformata in calore sensibile (suolo secco)
beta_ombra <- 0.4     # Frazione sotto chioma (più umida)

# Per il calcolo del calore latente
E <- 0.0001           # kg H2O / m² / s (~0.36 mm/h)
lambda <- 2.45e6      # J/kg, calore latente di vaporizzazione

# Parametri di stato
rho <- 1.2            # kg/m³, densità dell'aria
cp <- 1005            # J/(kg·K), capacità termica specifica
h <- 2                # m, spessore dello strato d'aria influenzato
delta_t <- 3600       # 1 ora in secondi
```

## Calore sensibile irradiato dalla superfice al sole e in ombra 

Usiamo la formula:

\[
Q_H \approx \beta \cdot (1 - \alpha) \cdot S
\]

```{r}
QH_suolo <- beta_suolo * (1 - alpha_suolo) * S
QH_ombra <- beta_ombra * (1 - alpha_ombra) * S
delta_QH <- QH_suolo - QH_ombra

QH_suolo
QH_ombra
delta_QH  # differenza tra sole e ombra
```

## Effetto sulla temperatura dell’aria dell'ombreggiamento

Usiamo la formula derivata dal bilancio energetico:

\[
\Delta T = \frac{\Delta Q_{surf} \cdot \Delta t}{\rho \cdot c_p \cdot h}
\]

```{r}
delta_T_ombra <- (delta_QH * delta_t) / (rho * cp * h)
delta_T_ombra
```

## Effetto della traspirazione

Assumiamo una traspirazione media:

```{r}
LE <- lambda * E  # W/m²
LE
```

Calcolo della riduzione di temperatura associata a LE:

\[
\Delta T = \frac{LE \cdot \Delta t}{\rho \cdot c_p \cdot h}
\]

```{r}
delta_T_evapo <- (LE * delta_t) / (rho * cp * h)
delta_T_evapo
```

## Sommando gli effetti

```{r}
delta_T_totale <- delta_T_ombra + delta_T_evapo
delta_T_totale
```

## Conclusioni

La presenza di alberi può ridurre la temperatura dell’aria localmente di:

- Circa `r round(delta_T_ombra, 2)` °C per **ombreggiamento**
- Circa `r round(delta_T_evapo, 2)` °C per **evapotraspirazione**
- **Totale**: `r round(delta_T_totale, 2)` °C di raffrescamento stimato

Questi calcoli sono meccanicistici e indicativi: mostrano l'importanza delle infrastrutture verdi nella mitigazione del microclima urbano, ma non sono ben parametrizzati. 

**Secondo voi, cosa potrebbe causare questi valori anomali?**

