
---
title: "Effetto degli alberi sulla mitigazione dell'isola di calore urbana"
author: "Laboratorio di Ecologia Urbana"
output: html_document
---

```{r setup, include=FALSE}
knitr::opts_chunk$set(echo = TRUE)
```

## Introduzione

Questa esercitazione mostra come stimare la riduzione della temperatura dell’aria dovuta all’**ombreggiamento** e all’**evapotraspirazione** degli alberi in ambiente urbano.

## Parametri ambientali

```{r}
# Parametri noti o stimati
S <- 800           # Radiazione solare globale in W/m²
alpha_suolo <- 0.05  # Albedo del suolo nudo/asfalto
alpha_ombra <- 0.25  # Albedo sotto la chioma o su prato
beta_suolo <- 0.8    # Frazione di energia trasformata in calore sensibile (suolo secco)
beta_ombra <- 0.4    # Frazione sotto chioma (più umida)
```

## Calore sensibile irradiato

Usiamo la formula:

\[
Q_H \approx \beta \cdot (1 - \alpha) \cdot S
\]

```{r}
QH_suolo <- beta_suolo * (1 - alpha_suolo) * S
QH_ombra <- beta_ombra * (1 - alpha_ombra) * S
delta_QH <- QH_suolo - QH_ombra

QH_suolo
QH_ombra
delta_QH  # differenza tra sole e ombra
```

## Effetto sulla temperatura dell’aria (ombreggiamento)

Usiamo la formula derivata dal bilancio energetico:

\[
\Delta T = \frac{\Delta Q_{surf} \cdot \Delta t}{\rho \cdot c_p \cdot h}
\]

```{r}
rho <- 1.2         # kg/m³, densità dell'aria
cp <- 1005         # J/(kg·K), capacità termica specifica
h <- 2             # m, spessore dello strato d'aria influenzato
delta_t <- 3600    # 1 ora in secondi

delta_T_ombra <- (delta_QH * delta_t) / (rho * cp * h)
delta_T_ombra
```

## Effetto della traspirazione

Assumiamo una traspirazione media:

```{r}
E <- 0.0001       # kg H2O / m² / s (~0.36 mm/h)
lambda <- 2.45e6  # J/kg, calore latente di vaporizzazione

LE <- lambda * E  # W/m²
LE
```

Calcolo della riduzione di temperatura associata a LE:

\[
\Delta T = \frac{LE \cdot \Delta t}{\rho \cdot c_p \cdot h}
\]

```{r}
delta_T_evapo <- (LE * delta_t) / (rho * cp * h)
delta_T_evapo
```

## Sommando gli effetti

```{r}
delta_T_totale <- delta_T_ombra + delta_T_evapo
delta_T_totale
```

## Conclusioni

La presenza di alberi può ridurre la temperatura dell’aria localmente di:

- Circa `r round(delta_T_ombra, 2)` °C per **ombreggiamento**
- Circa `r round(delta_T_evapo, 2)` °C per **evapotraspirazione**
- **Totale**: `r round(delta_T_totale, 2)` °C di raffrescamento stimato

Questi valori sono indicativi ma mostrano bene l'importanza delle infrastrutture verdi nella mitigazione del microclima urbano.
