
---
title: "Mitigazione dell'isola di calore urbana: effetto degli alberi"
output: html_document
---

```{r setup, include=FALSE}
knitr::opts_chunk$set(echo = TRUE)
```

## Effetto Evapotraspirazione

Calcoliamo l'effetto della **traspirazione** di una pianta sul raffrescamento dell'aria sovrastante. Questo effetto è legato al calore latente (LE) disperso nell'atmosfera durante l'evaporazione dell'acqua.

### Parametri

```{r}
# Parametri fisici
lambda <- 2.45e6  # Calore latente di vaporizzazione in J/kg
E <- 0.0002       # Traspirazione in kg H2O/m²/s (0.2 mm/h)
delta_t <- 10   # Tempo in secondi (1 ora)
rho_air <- 1.2    # Densità dell’aria in kg/m³
cp_air <- 1005    # Capacità termica specifica dell’aria in J/kg/K
h <- 2            # Altezza dello strato d'aria raffreddato in m
eta <- 0.05       # Efficienza di raffreddamento (ipotesi: solo 5% del LE raffredda direttamente l'aria)

# Calcolo LE (in W/m²)
LE <- lambda * E

# Calcolo raffrescamento ΔT
delta_T <- eta * (LE * delta_t) / (rho_air * cp_air * h)

cat(sprintf("Flusso di calore latente (LE): %.2f W/m²\n", LE))
cat(sprintf("Raffrescamento stimato dell’aria (con efficienza %.0f%%): %.2f °C in un’ora\n", eta * 100, delta_T))
```

### Commento

Senza introdurre un fattore di efficienza, il raffrescamento risultava **sovrastimato** (decine o centinaia di °C), perché il calore latente non si trasferisce interamente all'aria bassa. In questa simulazione, **solo il 5%** del LE contribuisce al raffrescamento diretto dell'aria nei primi metri.

